臺灣高等法院高雄分院民事判決　九十三年度上字第一一二號
　　　上　訴　人　戊○○
　　　　　　　　　丙○○
　　　　　　　　　蘇丁○○
　　　　　　　　　乙○○
　　　　　　　　　己○○
　　　　　　　　　甲○○
　　　共　　　同
　　　訴訟代理人　蔡淑媛律師
　　　被 上訴 人　庚○○
當事人間請求侵權行為損害賠償事件，上訴人對於民國九十三年五月十九日臺灣屏東
地方法院九十三年度訴字第四七號第一審判決提起上訴，上訴人戊○○並為訴之追加
，本院於九十三年九月二十九日言詞辯論終結，判決如下：
    主    文
原判決關於駁回上訴人後開第二項之訴部分及訴訟費用之裁判，均廢棄。
被上訴人應給付上訴人戊○○新台幣參拾壹萬零柒佰肆拾陸元，給付上訴人蘇丁○○
新台幣捌萬陸仟陸佰陸拾陸元，給付上訴人丙○○、乙○○、己○○、甲○○新台幣
各捌萬陸仟陸佰陸拾柒元，及均自民國九十二年十月八日起至清償日止，按年息百分
之五計算之利息。
上訴人其餘上訴及上訴人戊○○追加之訴均駁回。
第一、二審訴訟費用由上訴人戊○○負擔百分之十一，上訴人丙○○、蘇丁○○、乙
○○、己○○、甲○○各負擔百分之十，其餘由被上訴人負擔。追加之訴訴訟費用由
上訴人戊○○負擔。
    事實及理由
一、上訴人起訴主張：被上訴人於民國九十二年二月二日七時五十分許無照駕駛車號
    ＷＯ－二四九五號自小貨車沿屏東縣長治鄉○○村○○路由北往南行駛，行經新
    興路與復華街無號誌之交岔路口前一、二十公尺時，已發現伊父林文明駕駛車號
    Ｅ八－一五○六號自小貨車沿復華街由東向西行駛而來，惟上訴人竟未減速慢行
    ，仍以時速五十至六十公里之速度通過該交岔路口，林文明因剎車不及而與上訴
    人發生車禍，致林文明於送醫途中傷重死亡。上訴人戊○○因此支出殯葬費共計
    新台幣（下同）五十萬元、修車費用十三萬元，且上訴人均為林文明之子女，因
    林文明之死亡，感到無比痛苦，而受有精神上之損害，得請求被上訴人賠償非財
    產上之損害（慰撫金）各五十萬元。惟因林文明對本件車禍之發生與有過失，被
    上訴人應負百分之六十之過失責任，按此比例計算，戊○○得請求被上訴人賠償
    殯葬費二十四萬元（係以殯葬費中之四十萬元計算）、修車費七萬八千元及精神
    慰撫金三十萬元，合計六十一萬八千元。丙○○、蘇丁○○（即丁○○）、乙○
    ○、己○○、甲○○得請求被上訴人賠償慰撫金各三十萬元。爰依侵權行為之法
    律關係，求為判決：(一)被上訴人應給付上訴人戊○○六十一萬八千元，給付上訴
    人丙○○、蘇丁○○、乙○○、己○○、甲○○各三十萬元，及均自起訴狀繕本
    送達之翌日起至清償日止，按週年利率百分之五計算之利息。(二)願供擔保請求宣
    告假執行。
二、原審判決上訴人全部敗訴，上訴人於本院主張戊○○支出之殯葬費更正為五十六
    萬零二百元，上訴人非財產上之損害（即慰撫金）均更正為一百萬元，並按被上
    訴人應負百分之六十之過失責任計算，及扣除上訴人已分別領取之強制汽車責任
    保險金（戊○○、蘇丁○○各領取二十三萬三千三百三十四元，丙○○、乙○○
    、己○○、甲○○各領取二十三萬三千三百三十三元，合計一百四十萬元）後，
    戊○○尚得請求被上訴人賠償殯葬費三十一萬八千元（其中七萬八千元為訴之追
    加）及慰撫金三十萬元，丙○○、蘇丁○○、乙○○、己○○、甲○○尚得請求
    被上訴人賠償慰撫金各三十萬元，爰於本院聲明：原判決關於駁回上訴人後開
    第二項之訴部分，均廢棄。被上訴人應給付上訴人戊○○五十四萬元，給付上
    訴人丙○○、蘇丁○○、乙○○、己○○、甲○○各三十萬元，及均自起訴狀繕
    本送達翌日起至清償日止，按年息百分之五計算之利息。被上訴人應再給付上
    訴人戊○○七萬八千元，及自起訴狀繕本送達翌日起至清償日止，按年息百分之
    五計算之利息。請准上訴人提供現金或等值之銀行可轉讓定期存單或其他有價
    證券為擔保，宣告假執行。（上訴人戊○○於本院已撤回其於原審請求賠償修車
    費之起訴）
三、被上訴人則以：被害人林文明對本件車禍之發生應負百分之七十以上之過失責任
    ，且上訴人戊○○請求之殯葬費用太高，伊無法負擔，及上訴人請求之精神慰撫
    金，亦屬過高等語，資為抗辯。並於本院聲明：上訴及追加之訴均駁回。
四、兩造不爭執之事項：
  (一)被上訴人於吊扣駕照期間之九十二年二月二日七時五十分許，駕駛ＷＯ─二四九
    五號小貨車，沿屏東縣長治鄉○○村○○路由北往南行駛，途經未設有交通號誌
    之新興路與復華街交岔路口時（新興路為幹線道，復華街為支線道），疏未注意
    減速慢行，猶以時速五十至六十公里之車速前進，更未注意車前狀況，採取必要
    之防範措施，貿然通過該交岔路口，適有林文明駕駛車號Ｅ八─一五０六號小貨
    車沿同村復華街由東向西行駛至上開交岔路口，亦疏未注意支線道車應讓幹線道
    車先行之規定，貿然駛入該路口，因而閃煞不及，林文明所駕駛之小貨車車頭撞
    擊被上訴人所駕駛之小貨車左側車身，致林文明受有多重骨折併內出血之傷害，
    於送醫途中死亡。被上訴人與林文明對於本件車禍之發生，均有過失。且被上訴
    人所犯業務過失致死罪，業經臺灣屏東地方法院以九十二年度交訴字第八八號刑
    事判決判處有期徒刑六月，如易科罰金，以銀元三百元折算一日，嗣經本院以九
    十三年度交上訴字第一一號判決駁回上訴確定在案。並有臺灣屏東地方法院檢察
    署相驗屍體證明書及上開刑事判決附卷可稽。
  (二)上訴人戊○○、丙○○、蘇丁○○、乙○○、己○○、甲○○等人，均係林文明
    之子女，於本件車禍發生後，已領取強制汽車責任保險金共一百四十萬元，其中
    戊○○、蘇丁○○二人各領取二十三萬三千三百三十四元，丙○○、乙○○、己
    ○○、甲○○等人各領取二十三萬三千三百三十三元，合計一百四十萬元。並有
    戶籍謄本為證。
五、兩造爭執之事項：
  (一)被上訴人與林文明應負過失責任之比例如何？
  (二)上訴人得請求被上訴人賠償之金額若干？
六、關於被上訴人與林文明應負過失責任之比例部分：
  　按汽車行駛時，駕駛人應注意車前狀況，並隨時採取必要之安全措施。又車輛行
    至無號誌且無交通警察指揮，支線道車應暫停讓幹線道車先行，道路交通安全規
    則第九十四條第三項、第一百零二條第二項前段分別定有明文。本件被上訴人之
    駕照已遭吊扣，本不得駕駛汽車，其竟駕車行經上開交岔路口，且疏未注意減速
    慢行，亦未注意車前狀況，貿然通過該交岔路口，適林文明駕車亦疏未注意支線
    道車應讓幹線道車先行之規定，貿然駛入上開交岔路口，因而發生車禍，被上訴
    人與林文明對於本件車禍之發生，均有過失，此亦為兩造所不爭，堪信屬實。本
    院依本件肇事情況，審酌林文明之過失為肇事主因，被上訴人之過失為肇事次因
    ，認被上訴人就本件車禍之發生，應負百分之四十之過失責任，林文明應負百分
    之六十之過失責任，始稱妥適。
七、關於賠償金額部分：
    按因故意或過失，不法侵害他人之權利者，負損害賠償責任。不法侵害他人致死
    者，對於支出殯葬費之人，應負損害賠償責任。又不法侵害他人致死者，被害人
    之父、母、子、女及配偶，雖非財產上之損害，亦得請求賠償相當之金額。民法
    第一百八十四條第一項前段、第一百九十二條第一項、第一百九十四條分別定有
    明文。本件被上訴人駕車因過失肇事，致林文明死亡，既屬事實，上訴人均為林
    文明之子女，自得依上開規定，請求被上訴人負損害賠償責任。茲就上訴人得請
    求之金額分述如下：
  (一)殯葬費部分：
    上訴人戊○○主張其為林文明支出殯葬費五十六萬零二百元，已提出喪事明細表
    及收據一紙為證，並經證人即經營合安禮儀社而受託辦理林文明喪事之蔡石國於
    本院到庭證述明確，且上訴人支出殯葬費之項目係屬必要，亦為被上訴人所不爭
    （本院卷第八七頁），雖被上訴人辯稱費用太高云云，惟本院審酌林文明（十八
    年十月一日生）死亡時年七十三歲，務農之身分及地位，認上訴人因林文明死亡
    而支出殯葬費五十六萬零二百元，尚屬合理。至證人蔡石國另證述五十六萬零二
    百元對於經濟能力不佳之人而言，負擔是較重一點等語，係蔡石國個人判斷之意
    見，不足憑採。況法院認定殯葬費之支出是否合理，並無斟酌加害人經濟狀況之
    必要，故蔡石國此部分證詞不足採為有利於被上訴人之認定。從而，戊○○主張
    其支出殯葬費五十六萬零二百元，得請求被上訴人賠償等語，應可採信。
  (二)非財產上之損害部分：
  　上訴人因其父林文明車禍死亡，精神上均受有極大之痛苦，自得請求被上訴人賠
    償慰撫金。查上訴人戊○○係國中畢業，務農；丙○○國小畢業，從事養鵝業，
    每月收入約二、三萬元；蘇丁○○國小畢業，在養老院擔任煮飯工，每月收入二
    萬五千八百元；乙○○國小畢業，在仲介公司上班，每月收入約一、二萬元；己
    ○○國小畢業，務農，年收入約三十幾萬元；甲○○高中畢業，做生意，日收入
    約一千多元；被上訴人則係初中畢業，以打零工為業，每月收入約三、四千元，
    而肇事時係大年初二，被上訴人為多賺些錢而駕車販賣人造花，並非平日以販售
    人造花為業等情，業經兩造分別陳明，且無爭執。又上訴人戊○○有房屋二棟、
    土地三筆，汽車一部，其九十二年有薪資所得二萬元；丙○○有汽車二部，其九
    十二年度有薪資所得共十三萬元；蘇丁○○有房屋一棟、汽車二部、投資四筆，
    其九十二年度有股利、薪資所得共七筆，合計十萬零八百零五元；乙○○有房屋
    一棟、土地一筆、汽車二部及投資一筆，其九十二年度有股利、薪資、獎金所得
    共四筆，合計十一萬六千三百九十一元；己○○有汽車一部，其九十二年度有薪
    資及其他所得二筆，合計六萬零六百七十三元；甲○○房屋一棟、土地一筆、汽
    車一部，其九十二年度有利息所得共四筆，合計一萬七千二百二十五元；被上訴
    人庚○○則有土地四筆，汽車一部，其九十二年度有薪資所得一筆，金額為五萬
    七千三百九十五元等情，亦有稅務電子閘門財產所得調件明細表附卷可稽。本院
    審酌兩造之身分、社會地位、經濟狀況，及上訴人遭逢其父林文明車禍死亡之痛
    苦非輕，並均請求賠償慰撫金，及被上訴人提出屏東縣潮州鎮公所低收入戶證明
    書等一切情狀，認上訴人請求慰撫金各以八十萬元為適當。
  (三)又按損害之發生或擴大，被害人與有過失者，法院得減輕賠償金額或免除之，民
    法第二百十七條第一項定有明文。查被上訴人就本件車禍之發生，應負百分之四
    十之過失責任，林文明應負百分之六十之過失責任，已如前述，則按被上訴人應
    負百分之四十之過失責任計算，被上訴人應賠償戊○○之殯葬費為二十二萬四千
    零八十元（560200×40%=224080），應賠償上訴人之慰撫金各為三十二萬元（80
    0000×40%=320000）。
  (四)又按強制汽車責任保險人依強制汽車責任保險法規定給付之保險金，視為加害人
    之損害賠償金額之一部分，加害人受賠償請求時，得扣除之，強制汽車責任保險
    法第三十條亦定有明文。本件車禍發生後，上訴人分別已領取之強制汽車責任保
    險金額，已如前述，此金額均應視為賠償金之一部分而予以扣除。查被上訴人應
    賠償戊○○之損害有殯葬費及慰撫金二項，各為二十二萬四千零八十元及三十二
    萬元，所占比例為四一比五九，按此比例扣除戊○○所領強制汽車責任保險金後
    ，戊○○尚得請求被上訴人賠償殯葬費十二萬八千四百十三元（000000-000000×
    41% =128413，元以下四捨五入）、慰撫金十八萬二千三百三十三元（000000-00
    0000×59% =182333，元以下四捨五入），合計三十一萬零七百四十六元（12841
    3 +182333=310746）。又被上訴人應賠償丙○○、蘇丁○○、乙○○、己○○、
    甲○○等人之慰撫金各為三十二萬元，扣除渠等前述各已領取之強制汽車責任保
    險金後，上訴人蘇丁○○尚得請求被上訴人賠償慰撫金八萬六千六百六十六元（
    000000-000000=86666），上訴人丙○○、乙○○、己○○、甲○○尚得請求被
    上訴人賠償慰撫金八萬六千六百六十七元（000000-000000=86667）。
八、綜上所述，上訴人依侵權行為法則，請求被上訴人給付上訴人戊○○三十一萬零
    七百四十六元，給付上訴人蘇丁○○八萬六千六百六十六元，給付上訴人丙○○
    、乙○○、己○○、甲○○各八萬六千六百六十七元，及均自起訴狀善本送達翌
    日即九十二年十月八日起至清償日止，按年息百分之五計算之利息，即屬正當，
    應予准許，逾此範圍之請求，即非正當，不應准許。原審就上開應准許部分，為
    上訴人敗訴之判決，尚有未合，上訴意旨指摘原判決此部分不當，求予廢棄，為
    有理由，應由本院將原判決此部分廢棄，改判如主文第二項所示。至不應准許部
    分，原審為上訴人敗訴之判決，並無違誤，上訴意旨求予廢棄改判，非有理由，
    應予駁回。上訴人戊○○追加之訴亦無理由，應併予駁回。又上訴人勝訴部分，
    不得上訴第三審，其假執行之聲請，應予駁回，原審就此部分駁回上訴人假執行
    之聲請，理由雖有不同，但結果相同，應予維持，上訴意旨指摘原判決此部分不
    當，求予廢棄，亦無理由，應予駁回。至本件事證已臻明確，兩造其他攻擊防禦
    方法及所舉證據，於判決結果不生影響，毋庸逐一論述，附此敘明。
九、據上論結，本件上訴人之上訴，均為一部有理由，一部無理由，上訴人戊○○追
    加之訴，為無理由，依民事訴訟法第四百四十九條第一項、第四百五十條、第七
    十八條，第七十九條、第八十五條第一項前段，判決如主文。
中　　　華　　　民　　　國　　九十三　　年　　　十　　　月　　 十三 　　日
                                            民事第三庭
~B1審判長法官　張國彬
~B2法　　　官　鄭月霞
~B3法　　　官　徐文祥
正本係照原本作成。
不得上訴。
中　　　華　　　民　　　國　　九十三　　年　　　十　　　月　　 十三 　　日
~B1法院書記官　黃富美
